【裁判字號】    89,訴,808
【裁判日期】    890704
【裁判案由】    履行契約
【裁判全文】
臺灣桃園地方法院民事判決  八十九年度訴字第八○八號
    原      告  乙○○
    訴訟代理人  呂傳勝律師
    被      告  甲○○
    訴訟代厘人  呂理胡律師
    複代理人    潘維成律師
右當事人間履行契約事件，本院判決如左：
    主    文
原告之訴及假執行之聲請均駁回。
訴訟費用由原告負擔。
    事    實
一、原告方面：
（一）聲明：被告應給付原告新台幣（下同）二百萬元及自民國八十九年五月二十日
      起至清償日止，按年息百分之五計算之利息，並請准供擔保宣告假執行。
（二）陳述：被告甲○○係原告之長子，於民國八十六年五月十九日在陳祖德律師事
      務訂立協議書，約定被告前向原告所借新台幣二百萬元，於立協議書起三年內
      即八十九年五月十九日前清償，有協議書為據，惟屆期屢催仍未清償，爰依法
      請求償還該款及自八十九年五月二十日起至清償日止之法定利息。
（三）證據：提出協議書影本一紙為證。
二、被告方面：
（一）聲明：請求駁回原告之訴。如受不利判決，請准供擔保免假執行。
（二）陳述：系爭協議書第一條規定，被告應將桃園市○○街四十三號房屋移轉登記
      予原告並限時點交；第三條規定，桃園市○○路五六六號三層樓房，全由原告
      處分；第四條規定，被告不得繼承原告之遺產．．。又於附註記載被告應在三
      年內返還原告借款二百萬元。被告不曾向原告拿取分文，亦不曾向原告借款，
      此借款之記載，與事實不符，請求駁回原告之訴。
（三）證據：提出協議書、拋棄書等影本各一份為證。
    理    由
一、原告主張略以：被告甲○○係原告之長子，於八十六年五月十九日在陳祖德律師
    事務訂立協議書，約定被告前向原告所借二百萬元，於立協議書起三年內即八十
    五月十九日前清償，惟屆期屢催仍未清償，爰依法請求償還該款及自八十九年五
    月二十日起之利息云云，並提出協議書一紙為證。被告則以系爭協議書記載被告
    應在三年內返還原告借款二百萬元，與事實不符，被告不曾向原告拿取分文，亦
    不曾向原告借款，請求駁回原告之訴等語置辯，並提出協議書、拋棄書等影本各
    一份為證。
二、按稱消費借貸者，謂當事人一方移轉金錢或其他代替物之所有權於他方，而約定
    他方以種類、品質、數量相同之物返還之契約。民法第四百七十四條定有明文。
    又消費借貸，因金錢或其他代替之交付而生效力。修正前之民法第四百七十五條
    著有明文。系爭借款所訂立之協議書，發生在民法債篇修正前之行為，依民法債
    篇施行法第一條規定，適用行為時之法律，亦即修正前民法第四百七十五條亦有
    適用，合先說明。故消費借貸契約屬要物契約，因借用物之交付而生效力。借用
    人出具之借據（借用證），倘未表明已收到借款，致不足證明有交付借款之事實
    ，且其對之又有爭執者，貸與人自仍須就交付借款之事實負舉證責任。至借據是
    否表明交付借款之事實，固不排斥依其文義所作「推知」之認定，惟該「足以推
    知」之得心證理由，如不記明於判決，即難謂無民事訴訟法第四百六十九條第六
    款所定判決不備理由之違法。最高法院八十七年度台上字第一六一一號判決闡述
    甚明。
三、經查：本件原告主張借款之事實，主要之依據係卷附之協議書所載：「甲方（指
    本件被告）另積欠乙方（指本件原告）借款新台幣二百萬元，願於立協議書起三
    年內清償乙方．．。」核與原告乙○○到庭供稱：「我年紀大了，不太記得細節
    ，借錢二百萬就是簽立了那張協議書，所有的事實，都寫在協議書內了。」相符
    （參本院八十九年七月十日言詞辯論筆錄），惟該協議書就消費借貸之合意及交
    付之事實，均付之闕如，亦即並無被告確已收到該筆二百萬元借款或分筆借款合
    計二百萬元，亦無任何關於消費借貸之事實經過，而被告否認有借款之事實，揆
    諸上開最高法院之判決要旨，原告仍應就交付借款之事實舉證。
四、按當事人主張有利於己之事實者，就其事實有舉證之責任。民事訴訟法第二百七
    十七條定有明文。所謂舉證係指就爭訟事實提出足供法院對其所主張者為有利認
    定之證據而言，若所舉證據，不能對其爭訟事實為相當之證明，自無從認定其主
    張為真正。又主張法律關係存在之當事人，就該法律關係發生所須具備之特別要
    件，應負舉證之責任，原告就其主張之事實，不舉證證明者，被告無須就其抗辯
    之事實，負舉證之責任，此為舉證分擔之原則。故當事人主張有金錢借貸關係存
    在，須就其發生所須具備之特別要件即金錢之交付及借貸意思表示互相一致負舉
    證之責任，若僅證明有金錢之交付，未證明借貸意思表示互相一致者，尚不能認
    為有金錢借貸係存在。最高法院八十一年度台上字第二三七二號判決可參。原告
    提出前開之協議書，未表明意思合致及已交付金錢等消費借貸之要件，已如前述
    ，除此協議書外，又別無其他有力、積極證據，證實本件消費借貸之成立生效，
    參諸上開舉證責任之法律及實務見解，本院自無從為其有利之認定。從而原告依
    消費借貸關係，請求被告履行契約，返還借款二百萬元及自八十九年五月十九日
    起至清償日止，按年息百分之五計算之利息，為無理由，應予駁回。其假執行因
    訴之駁回而失所附麗，併予駁回。
五、因本案事證已臻明確，兩造其餘主張陳述．攻擊防禦及舉證，均毋庸再予一一審
    酌，附此敘明。
六、據上論結，原告之訴為無理由，依民事訴訟法第七十八條，判決如主文。
中      華      民      國    八十九    年      七      月    廿四      日
                                        臺灣桃園地方法院民事第二庭
~B法      官  周祖民
右為正本係照原本作成
如對本判決上訴須於判決送達後廿日內向本院提出上訴狀
中      華      民      國    八十九    年      七      月    廿四      日
~B書  記  官  劉飛龍


司法院資訊處製作；財團法人民間司法改革基金會備份。
